【裁判字號】    95,毒抗,234
【裁判日期】    950425
【裁判案由】    聲請觀察勒戒
【裁判全文】
臺灣高等法院臺中分院刑事裁定         95年度毒抗字第234號
抗  告  人  臺灣臺中地方法院檢察署檢察官
被      告  甲○○
上列抗告人因被告違反毒品危害防制條例案件，經檢察官聲請觀
察勒戒，不服臺灣臺中地方法院中華民國95年4月2日第一審裁定
（95年度毒聲字第413號），提起抗告，本院裁定如下：
    主  文
抗告駁回。
    理  由
一、抗告意旨略以： 依毒品危害防制條例第20條第3項之規定及
    修正理由：「觀察、勒戒或強制戒治後 5年後再犯者，顯見
    前所實施之觀察、勒戒或強制戒治已足以遮斷其施用毒品之
    癮，為期自新及協助其斷除毒癮，對此 5年後再犯者，爰明
    定仍適用初犯之規定，先經觀察勒戒、強制戒治之程序。」
    ，並未言及如本件強制戒治執行完畢釋放後之 5年內施用毒
    品，而於釋放 5年後再犯之情形，應係立法者有意忽略，故
    原審駁回聲請觀察勒戒自有未合，爰請撤銷原裁定，另為適
    法之裁定等語。
二、按觀察、勒戒或強制戒治執行完畢釋放後， 5年內再犯毒品
    危害防制條例第10條之罪，即應依法直接追訴，毒品危害防
    制條例第23條第2項定有明文，固毋庸再行該條例針對 「初
    犯」所規定之觀察、勒戒或強制戒治等治療程序；然若係於
    觀察、勒戒或強制戒治執行完畢釋放後，5年後再犯第10 條
    之罪者，則應重新依該條例第20條第1項、第2項關於「初犯
    」之規定，先行送觀察、勒戒，並依其觀察、勒戒結果有無
    繼續施用毒品傾向，以定其是否施以強制戒治之治療程序，
    再於上開治療程序執行完畢後始由檢察官為不起訴處分，而
    非直接加以追訴處罰，此觀諸現行生效施行之毒品危害防制
    條例（92年7月9日修正公布，自93年1月9日施行）第20條、
    第23條之規定甚明。而參諸前開毒品危害防制條例之修正理
    由，係認觀察、勒戒或強制戒治執行完畢 5年後再犯者，顯
    見前所實施之觀察、勒戒或強制戒治已足以遮斷其施用毒品
    之癮，為期自新及協助其斷除毒癮，對此 5年後再犯者仍適
    用初犯之規定（即該條例第20條第3項之規定） ，即先經觀
    察、勒戒、強制戒治之程序【見該條例第20條修正理由五之
    （二）】，且為配合簡化施用毒品犯之刑事處遇程序，並鑑
    於經觀察、勒戒或強制戒治執行完畢釋放後 5年內再犯者，
    其再犯率甚高，原據以實施之觀察勒戒及強制戒治既已無法
    收其實效，自應施以刑事處遇【見該條例第23條修正理由三
    之（一）】，凡此俱見現行毒品危害防制條例於修正時刪除
    修正前二犯及三犯之規定，一改修法前繁雜之處遇程序，僅
    將施用毒品犯簡化區分為初犯、再犯外，並認施用毒品者係
    屬病患性犯人，以觀察、勒戒戒除其身癮，併以強制戒治方
    式祛除心癮之措施。由是觀之，現行毒品危害防制條例仍採
    「刑罰處遇程序」與「治療之保安處分程序」二者併行之方
    式，並將施用毒品者區分為「初犯」與「再犯」之不同。詳
    言之，倘毒品施用者係前經觀察、勒戒或強制戒治等治療程
    序執行完畢5年後，始再施用毒品之 「初犯」，因認前所執
    行之觀察、勒戒或強制戒治足收戒除毒癮之效，自應重新先
    經觀察、勒戒或強制戒治等治療程序，並於治療程序執行完
    畢後由檢察官直接為不起訴處分，毋庸對之追訴處罰；反之
    在「再犯」情形，因其先前所為治療程序顯未能收祛除毒癮
    之實效，且考量施用毒品者之再犯率偏高，乃簡化其刑事處
    遇程序，而對之直接追訴處罰，不再施以保安處分之治療程
    序，是現行毒品危害防制條例所採「初犯」與「再犯」之界
    分，已揚棄過去修正前毒品危害防制條例所採一、二、三犯
    之判斷標準及處遇程序，且側重於觀察、勒戒或強制戒治等
    治療程序是否確實收其成效。因之，對於所謂「初犯」與「
    再犯」之區別，除應視其是否於觀察、勒戒或強制戒治執行
    完畢釋放後， 5年後再犯者外，尚應兼顧其前次所施予觀察
    、勒戒、強制戒治程序之成效以資判斷，如此方能貫徹現行
    毒品危害防制條例之修正立法意旨，且細繹現行毒品危害防
    制條例第20條、第23條之立法理由可知，所謂「再犯」應係
    指依該條例規定執行觀察、勒戒、強制戒治完畢釋放，再犯
    施用毒品罪者均屬之【見該條例第20條修正理由二後段】，
    是對於現行毒品危害防制條例第20條第3項規定 「觀察、勒
    戒或強制戒治執行完畢後，5年後再犯」 之解釋，自應限於
    該施用毒品之行為人於觀察、勒戒或強制戒治執行完畢後 5
    年內均未再有任何施用毒品之犯行，始足當之；茍其施用毒
    品之犯行，前經觀察、勒戒或強制戒治執行完畢後， 5年內
    曾因再犯施用第一、二級毒品之行為，而經法院判處刑罰之
    處遇程序確定者，縱其係於觀察、勒戒或強制戒治執行完畢
    5 年後復為施用毒品者，因其於治療程序之保安處分執行完
    畢 5年內，既仍有繼續施用毒品之犯行，即難認前所執行之
    治療程序有何戒除其身心毒癮之成效可言，自不得僅憑該次
    施用毒品犯行係在前次執行治療程序之保安處分完畢後 5年
    後再犯一端，即依現行毒品危害防制條例第20條第3 項規定
    ，逕認為「初犯」，而適用同條第1、2項之觀察、勒戒或強
    制戒治等治療程序，否則無異使接受治療程序執行成效不彰
    ，而屢犯施用毒品罪之行為人，僅因其施用毒品行為與前次
    觀察、勒戒或強制戒治完畢之時間相距已逾 5年，反得循初
    犯之保安處分程序，獲邀寬典，不啻與前揭毒品危害防制條
    例之修法初衷背道而馳，是就此情形，仍應認屬「再犯」之
    範疇，直接適用刑事刑罰處遇之程序，始符修法之本旨。
三、查本件被告前曾因施用毒品案件，經送觀察、勒戒後，認無
    繼續施用毒品之傾向，而經檢察官為不起訴處分；復因施用
    毒品案件，經起訴並送戒治處所施以強制戒治，為法院先後
    判處有期徒刑6月、1年2月，定執行刑為有期徒刑 1年6月，
    因戒治成效良好，於90年2月1日強制戒治執行完畢，有期徒
    刑則於 92年2月20日縮刑期滿執行完畢等情，有臺灣高等法
    院被告前案紀錄表在卷可憑。而被告本件施用第一級毒品之
    犯行，雖係在前次強制戒治處分執行完畢 5年後所查獲，惟
    其供承伊自93年間起，至 95年3月31日止，又連續施用第一
    級毒品，顯見其並非於強制戒治處分執行完畢釋放後 5年內
    均無任何施用毒品之犯行，且其既已於上開強制戒治處分執
    行完畢 5年內再犯施用第一級毒品之罪，已符合毒品危害防
    制條第23條第2項所定之追訴要件， 揆諸前開毒品危害防制
    條例條文及說明，被告所為本件施用第一級毒品之犯行，即
    均無「初犯」規定之適用，自毋須再重新施予觀察、勒戒或
    強制戒治之處遇程序，而應直接訴追處罰至明。原審因而駁
    回檢察官觀察勒戒之聲請，於法自屬有據，抗告意旨仍執前
    詞指摘原裁定不當，為無理由，應予駁回。
據上論斷，應依刑事訴訟法第412條，裁定如主文。
中    華    民    國    95    年    4     月    25    日
              刑事第十庭  審判長法  官  林  照  明
                                法  官  蔡  名  曜
                                法  官  唐  光  義
上列正本證明與原本無異。
不得抗告。
                                書記官  王  麗  珍
中    華    民    國    95    年    4     月    27    日
                                                      Ｒ


司法院資訊處製作；財團法人民間司法改革基金會備份。
